【裁判字號】    89,自,478
【裁判日期】    890815
【裁判案由】    詐欺
【裁判全文】
臺灣臺中地方法院刑事判決                          八十九年度自字第四七八號
    自  訴  人  甲○○
    自訴代理人  熊梓檳律師
                楊國煜律師
    被      告  丙○○
                乙○○
右列被告因詐欺等案件，經自訴人提起自訴，本院判決如左：
    主  文
丙○○、乙○○均無罪。
    理  由
一、自訴意旨略以：被告丙○○為祭祀公業蔡源順管理人，曾於民國八十四年三月間
    與自訴人甲○○因祭祀公業所有坐落台中縣梧棲鎮○○段二六六地號等土地上之
    建物拆除一事涉訟於法院，該民事訴訟事件被告乙○○為丙○○之訟訟代理人，
    被告二人明知上開土地祭祀公業蔡源順實際無法將上開土地移轉登記予自訴人，
    竟意圖為自己不法所有，於八十五年二月二十八日臺灣高等法院台中分院第二審
    民事訴訟事件審理中，被告二人提出會議紀錄表示得代表祭祀公業出售上開土地
    予自訴人，而勸誘自訴人與之成立和解，自訴人信以為真，遂與之成立訴訟上和
    解，內容為「丙○○願將坐落台中縣梧棲鎮○○段二六六地號土地中如附圖所示
    編號Ｂ、Ｃ面積０．００三０公頃、０．００二四公頃，編號Ｄ面積０．００七
    七公頃，編號Ｅ面積０．００二八公頃土地，以每坪新台幣（下同）十萬五千元
    售予甲○○，且應於八十五年四月底前將前開土地之所有權移轉登記予甲○○」
    ，嗣被告二人一直催討價金，聲稱俟價金給付完畢，始原著手辦理過戶，故自訴
    人自八十五年五月二日起即依和解內容陸續將價金合計五百零五萬二百三十七元
    全部交付乙○○轉交祭祀公業蔡源順管理人丙○○，於此期間乙○○再三保證於
    價金付清後數日內，將依自訴人之指示辦理移轉登記，其陳稱得以李美蘭（即自
    訴人之妹）之名義辦理過戶，自訴人乃於八十八年六月三日以李美蘭之名義繳交
    土地增值稅九十五萬九千五百二十九元，俟即委由丁○○代書著手辦理過戶事宜
    ，惟於辦理期間，乙○○復稱上開土地不得以李美蘭名義辦理過戶，自訴人乃又
    於八十九年三月十三日以自己名義繳交土地增值稅七十五萬六千七百四十四元，
    然迄今被告二人仍藉詞拖延未依約辦理完成系爭土地移轉登記事宜，亦未將兩次
    土地增值稅差額二十萬二千七百八十五元交還予自訴人，自訴人曾於八十九年五
    月十七日以存證信函催告丙○○履行，惟渠等均置之不理，是顯有不法意圖甚明
    ，因認被告二人共同涉有刑法第三百三十九條第一項詐欺與同法第三百三十五條
    第一項侵占罪嫌（自訴狀誤引三百四十二條第一項）
二按犯罪事實應依證據認定之，無證據不得推定其犯罪事實；又不能證明被告犯罪
    或其行為不罰者，應諭知無罪之判決，刑事訴訟法第一百五十四條第三百零一
    條第一項分別定有明文。又認定不利於被告之事實，須依積極證據，苟積極證據
    不足為不利於被告事實之認定時，即應為有利於被告之認定，更不必有何有利之
    證據，最高法院三十年上字第八一六號判例意旨參照）。
三、自訴意旨認被告涉有詐欺與業務侵占罪嫌，無非以被告二人迄今尚未將坐落台中
    縣梧棲鎮○○段二六六地號部分土地依和解內容辦理移轉登記予自訴人及亦未將
    剩餘土地增值稅款差額交還自訴人，並提出祭祀公業蔡源順派下員會議紀錄、和
    解筆錄、收據、土地登記申請書、存證信函各一件（均影本）、繳款書影本二件
    資為論據。訊據被告二人固承認與自訴人成立訴訟上和解及收取自訴人之價金等
    事實，惟均堅決否認有詐欺與侵占犯行，均辯稱：本件既係成立訴訟上和解，則
    依法與確定判決有同一力，得為執行名義，自毋須出賣人協同，自訴人即得單
    獨辦理登記，惟自訴人懈怠竟遲至八十九年三月十三日始繳納土地增值稅，於八
    十九年五月十六日始以和解筆錄辦理移轉登記，於同年月三十日辦理登記完畢，
    土地所有權狀並已由代書丁○○具領，是伊等二人並無詐欺行為，再者，被告丙○○於八十九年四月間，忽接獲台中縣稅捐稽徵處沙鹿分處郵寄之退稅國庫支票
    ，指明受款人為祭祀公業蔡源順，面額二十萬二千七百八十五元，是該退稅款並
    非自訴人交付，由於上開土地之土地增值稅前曾分別由李美蘭、自訴人分別以祭
    祀公業名義蔡源順繳納，且李美蘭所繳之稅額恰巧高出自訴人二十萬二千七百八
    十五元，則該筆退稅款應退何人，即生疑慮，不得已祭祀公業始決議將該退稅款
    存入公有專用帳戶保管，並即告知自訴人釐清，惟自訴人均不置理，復未催討主
    張權利，直至伊等獲悉上開土地已於八十九年五月三十日移轉登記予自訴人，隨
    即於同年六月一日召開祭祀公業委員會議，並決議將上開退稅款交付自訴人，並
    通知自訴人領取，同年月九日即由代書丁○○受領轉交，由上足見，伊等二人從
    未持有該退稅款，何來意圖為自己不法所有等語。
四、經查：刑法之詐欺罪，係以意圖為自己或第三人之不法之所有，施用詐術使人陷
    於錯誤而交付財物為犯罪構成要件，而侵占罪，以意圖為自己或第三人不法之所
    有，而擅自處分自己持有之他人所有物，即變更持有之意為不法所有之意，逕為
    所有人之行為，為其構成要件，如行為人無上開意圖或行為，即不得以詐欺、侵
    占罪相繩。本件被告二人上開所辯各節，業據其二人提出和解筆錄、繳款書、規
    費徵收聯單、台中縣清水地政事務所函、土地登記簿謄本、土地所有權狀、台中
    縣稅捐稽徵處沙鹿分處函、國庫支票、祭祀公業活期存款存摺及收支報告表、委
    員會議紀錄、支票（均影本）為證，核與證人丁○○到庭具結證稱：「價金係八
    十七年九月繳清，當初雙方私底下有約定繳清後才開始辦登記，繳清後自訴人說
    他債務有問題，要將土地過戶給李美蘭，我就向被告二人接洽，被告二人都同意
    ，到八十八年五月自訴人才確定要過戶給李美蘭，此時才開始送件，承辦地政人
    員認為祭祀公業規約有問題，要向縣政府請示，我即向被告二人聯絡，被告二人
    立即從台北到台中縣清水地政事務所與地政人員聯絡規約之事，地政人員則堅持
    請示縣政府，另外我則向自訴人提及若以和解筆錄過戶可以節省二十餘萬元之增
    值稅，事後自訴人又同意改過戶給自己，在言洽辦過程中，被告二人都沒有延誤
    ，至於退稅二十萬元是存在祭祀公業之戶頭，然祭祀公業會計在退稅後有馬上通
    知我代領取這筆款，我也有轉達自訴人，並在八十九年六月九日收到支票等語，
    是被告二人所辯，應屬可信，況自訴代理人於本院審理中亦供稱：本案就辦理過
    戶之所以延誤，是因為縣政府對規約解釋有問題所致，而二十餘萬元之退稅款是
    因代書傳達有誤所致等語（見本院八十九年八月一日審判筆錄），由此足見，被
    告二人並無意圖為自己或第三人之不法之所有，而施用詐術使自訴人陷於錯誤交
    付財物或侵占自己持有他人之物之行為，揆諸首揭說明，自不得繩以詐欺與侵占
    罪責，此外，復查無其他積極證據足資證明被告二人等有何詐欺、侵占犯行，本
    件係屬不能證明被告二人犯罪，均應為無罪之諭知。
據上論斷，應依刑事訴訟法第三百四十三條、第三百零一條第一項，判決如主文。
中      華      民      國      八十九      年      八    月    十五    日
                                  臺灣臺中地方法院刑事第一庭
                                        法  官  楊國精
右正本證明與原本無異。
如不服本判決，應於送達後十日內向本院提出上訴狀（須附繕本），上訴於台灣高等
法院台中分院。
                                        書記官
中      華      民      國      八十九      年      八    月    十五    日


司法院資訊處製作；財團法人民間司法改革基金會備份。
